【裁判字號】    97,上訴,1127
【裁判日期】    971211
【裁判案由】    毒品危害防制條例
【裁判全文】
臺灣高等法院臺南分院刑事判決        97年度上訴字第1127號
上  訴  人
即  被  告  乙○○
選任辯護人
即扶助律師  王正宏律師
上列上訴人因違反毒品危害防制條例案件，不服臺灣臺南地方法
院96年度訴字第480號中華民國97年7月31日第一審判決（起訴案
號：臺灣臺南地方法院檢察署96年度偵字第3549、4030、4031、
4918、4919號），提起上訴，本院判決如下：
    主  文
原判決關於乙○○共同販賣第二級毒品部分撤銷。
乙○○共同販賣第二級毒品，處有期徒刑柒年。販賣毒品所得之
財物新臺幣伍仟元，與甲○○、李信昌連帶沒收，如全部或一部
不能沒收時，以其財產與甲○○、李信昌連帶抵償之。扣案門號
0000000000號之行動電話壹支沒收；又門號0000
000000號之行動電話壹支沒收，如全部或一部不能沒收時
，追徵其價額。
    事  實
一、乙○○係甲○○（經原審判處有期徒刑15年4月確定）之女
    友，甲○○則係李信昌之友人（李信昌另經臺灣臺南地方法
    院以96年度訴字第1041號判處有期徒刑15年10月，併科罰金
    新臺幣100,000元確定）。緣甲○○於民國95年底，因無住
    處而至台南縣佳里鎮投靠李信昌，李信昌遂提供台南縣佳里
    鎮民安里新宅15之11號住處供甲○○居住，嗣後乙○○亦於
    96年初至前開住處與甲○○同居。甲○○、乙○○居住在前
    址期間，李信昌另提供第一級毒品海洛因與第二級毒品安非
    他命予甲○○、乙○○施用（李信昌所為轉讓毒品部分，亦
    經臺灣臺南地方法院以96年度訴字第1041號判決確定）。甲○○、乙○○因李信昌提供毒品與食宿，遂同意受李信昌之
    囑託，由甲○○、乙○○分別持用其等所有之0000000000號
    、0000000000號行動電話做為聯絡工具，而為李信昌交付毒
    品並收受販毒款項。是以，乙○○、甲○○與李信昌共同基
    於販賣第二級毒品安非他命之犯意聯絡，收受李信昌所交付
    之第二級毒品安非他命，於96年1月起至同年2月間某日，在
    台南縣佳里鎮某超商處，乙○○與甲○○共同將第二級毒品
    送交林瑞興，並收取林瑞興交付之購毒款項5,000元後轉交
    予李信昌。
二、嗣經警於96年2月21日在台南縣佳里鎮民安里新宅15之11號
    查獲甲○○與乙○○；另於96年3月14日21時55分許，在甲○○與乙○○位於台南市○○路○段111之9號1樓居處，扣
    得乙○○所有，且供其與甲○○、李信昌共同販賣毒品之00
    00000000號行動電話1支、第二級毒品安非他命（乙○○另
    涉施用毒品部分，由檢察官另行偵查辦理），與甲○○所有
    而與販毒無關之0000000000號行動電話1支。
三、案經臺南縣警察局佳里分局報請臺灣臺南地方法院檢察署檢
    察官偵查起訴。
    理  由
壹、
一、關於證據能力之部分：
  (一)被告乙○○之警詢供述：辯護意旨主張被告乙○○於96年2
    月22日警詢中供述時，甫從睡夢中醒來，且毒癮發作，精神
    不佳、意識不清楚，係屬疲勞訊問；而於96年3月15日之警
    訊筆錄，亦正值毒癮發作階段，係疲勞訊問，是被告乙○○
    之警詢供述無證據能力云云。惟查：被告乙○○於96年2月2
    2日凌晨1時55分及同年3月15日凌晨1時許在台南縣警察局佳
    里分局應訊時，承辦之員警均曾詢問是否同意夜間訊問，被
    告乙○○均為肯定答覆乙節，業經原審勘驗被告乙○○之警
    詢錄音帶屬實（見原審卷一第121頁、卷二第3頁），是被告
    乙○○之精神狀態應無不能正常作答之情況。復觀承辦員警
    於96年2月22日該次訊問時，係先就被告乙○○施用毒品犯
    行部分詢問，而被告乙○○就施用毒品之開始時間及施用方
    式等事項，均能陳述明確；又96年3月15日該次詢問，被告
    乙○○就當日警方至其住處查扣之物品所有權歸屬，亦能詳
    細說明，足見被告乙○○於應訊時，意識清楚，並無辯護意
    旨所述精神不佳，疲勞訊問之情事。況被告乙○○於前開2
    次警詢中，就警察詢問之問題，大多能理解，並為回答，並
    無顛三倒四，不知所云之情形，業經原審勘驗被告乙○○前
    開2次警詢錄音帶屬實（見原審卷一第119-132頁、卷二第2-
    28頁），是辯護意旨主張被告乙○○於警詢之筆錄係屬疲勞
    訊問，尚難採認。
  (二)證人即共同被告甲○○於警詢之供述：查共同被告甲○○於
    警詢之證述，係被告以外之人於審判外之陳述，且被告乙○○不同意作為證據，原則上不得作為認定被告乙○○犯罪之
    證據資料。另亦無證據得認前開證人於警詢中之陳述具有刑
    事訴訟法第159條之2所示「具有較可信之特別情況，且為證
    明犯罪事實存否所必要」之回復證據能力之外部情況要件，
    是前揭證人於警詢之證述，應不得採為認定被告乙○○犯罪
    事實之證據。
  (三)按被告以外之人於審判外之陳述，雖不符傳聞證據得為證據
    之例外規定，而經當事人於審判程序同意作為證據，法院審
    酌該言詞陳述或書面陳述作成時之情況，認為適當者，亦得
    為證據。當事人、代理人或辯護人於法院調查證據時，知有
    第159條第1項不得為證據之情形，而未於言詞辯論終結前聲
    明異議，視為有前項之同意，刑事訴訟法第159條之5定有明
    文。除前開證據外，本案認定事實所引用之言詞及書面證據
    ，經本院於審理時提示檢察官、被告及其辯護人均表示無意
    見，迄於言詞辯論終結前亦未聲明異議，視為同意作為證據
    ，本院審酌該證據之取得過程並無瑕疵，與本案待證事實間
    復具有相當之關聯性，自得採為證據。
貳、實體之認定：
一、訊據被告乙○○固坦承於共同被告甲○○於前開時地外出為
    另案共同被告李信昌交付毒品予購毒者林瑞興時同往乙節，
    惟矢口否認涉有共同販賣毒品犯行：辯稱：其與甲○○係男
    女朋友關係，其僅係隨同甲○○外出，不知甲○○係為李信
    昌送毒品予購毒者之事，並無與甲○○、李信昌共同販賣毒
    品之犯意聯絡；況縱其事先已知悉共同被告甲○○所交易者
    為毒品而仍陪同前往，亦未參與任何構成要件之行為，更無
    與李信昌有犯意之聯絡，故其頂多僅能認為係幫助犯云云。
    惟查：
    (一)共同被告甲○○於原審審理時以證人身分具結後證稱：其
      為李信昌交付第二級毒品安非他命予林瑞興該次，被告乙○○曾隨同前往等語（參見原審卷三第132頁），而被告
      乙○○亦不否認曾與被告甲○○同往，是被告乙○○確曾
      與被告甲○○於前開時地同往交付第二級毒品安非他命予
      林瑞興。又被告乙○○於偵查中業已自承曾與共同被告甲○○共同為原審被告丙○○及另案共同被告李信昌運送毒
      品等情，業經原審勘驗被告乙○○於偵查中之錄音光碟屬
      實（見原審卷一第134頁），足見被告乙○○與共同被告
      甲○○為另案共同被告李信昌運交毒品予林瑞興時，已知
      所交付之物為毒品。
    (二)辯護意旨雖辯稱：被告乙○○於偵查中就檢察官所為之詢
      問，係依照共同被告甲○○之陳述而為陳述，因認被告乙○○於偵查中之回答，並不能作為認定被告乙○○確有交
      付毒品之犯行云云。惟被告乙○○於偵查中回答檢察官之
      問句時，就原審被告丙○○如何代另案共同被告李信昌接
      聽電話及告知其與被告甲○○送交毒品對象、地點等事項
      均能詳細陳明（見原審卷一第136頁），且就其等彼此間
      通話中所云「女生」意指海洛因，「男生」之意為「安非
      他命」等術語，亦能自行詳細陳明（見原審卷第138頁）
      ，足見被告乙○○與共同被告甲○○為另案共同被告李信
      昌送交毒品時，確知所送之物為毒品無誤。
    (三)被告乙○○所有之0000000000號行動電話於96年2月12日1
      8時34分4秒及同日22時17分34秒傳送：「阿文說要找半個
      女人，看怎樣回我一下」、「嫂子，建忠找大哥！貓仔那
      邊的老K要找馬子…等妳睡飽回電喔！」2通簡訊予原審被
      告丙○○所持用之0000000000號行動電話；而被告丙○○
      亦於同日22時23分11秒以所持前揭行動電話回傳簡訊：「
      收到，阿文現在還在等嗎，若還在的話，叫他再等一下！
      現在小姐都在忙，我已經在補人了」等情，有通信監察譯
      文1份（見台南縣警察局佳里分局南縣佳警偵字第0961000
      285號卷第113頁）在卷可參，而被告乙○○於偵查中亦自
      承其所持用之前開行動電話，有時有人打電話來表示欲購
      買毒品，甲○○即要求其告知李信昌或丙○○，故其乃以
      該電話傳簡訊向丙○○說明有人要買毒品等語（見原審卷
      第138頁），足見被告乙○○確實知悉所運送之物為毒品
      ，並參與送交毒品之犯行。辯護意旨雖以共同被告甲○○
      於原審審理時，以證人身分具結證稱：前開2封簡訊為其
      所發送云云；被告丙○○亦供稱：前開簡訊為被告甲○○
      所發送，並非其所發送，其並不知悉且未參與販毒之行為
      云云。惟共同被告甲○○原為被告乙○○之男友，其本不
      無迴護被告乙○○之可能，且共同被告甲○○本身業已坦
      承為另案共同被告李信昌送交毒品，是其此部分證詞並不
      影響其自身罪刑之認定，其自可為被告乙○○承擔此部分
      犯行而無需擔憂加重自身刑責。從而，本院審酌前揭事項
      ，並斟酌被告乙○○於偵查中之明確供述，認被告甲○○
      此部分證詞之可信度不高，尚難採為對被告乙○○有利之
      認定。另原審被告丙○○於原審審理時亦供承因被告甲○○大多以前開手機與其聯絡，故其判斷前開簡訊之發送者
      為被告甲○○，但亦有可能實際發送者為被告乙○○等語
      （見原審卷三第146頁），故原審被告丙○○並未親見實
      際發送簡訊者，僅係依據前揭手機使用之習慣逕自判斷，
      是其所為發送簡訊者為被告甲○○之證詞云云，尚難遽認
      與事實相符，自不得援引而對被告乙○○為有利之認定。
    (四)共同被告甲○○於原審審理時，以證人身分具結後證稱：
      其與被告乙○○居住在佳里鎮時，另案共同被告李信昌曾
      提供毒品，充為送交毒品之酬勞，且李信昌交付的毒品係
      供兩人使用1至2次，其取得毒品後，再將毒品轉交給乙○○等語（見原審卷三第134-136頁），而另案共同被告李
      信昌於原審審理時亦結證稱：其提供予甲○○之毒品數量
      係供甲○○與乙○○2人施用毒品等語（見原審卷三第155
      頁），是參照前述共同被告甲○○與另案共同被告李信昌
      之證詞可知，另案共同被告李信昌交付之毒品實為運送毒
      品之酬勞，而該酬勞係給予被告甲○○與乙○○2人，足
      見被告乙○○確與共同被告甲○○共同為另案共同被告李
      信昌交付毒品予購毒者而藉以獲得毒品為報酬。
    (五)綜此，被告乙○○與共同被告甲○○共同為另案共同被告
      李信昌交付毒品予購毒者林瑞興之犯行，應可確認。又被
      告乙○○前揭行為，業已參與交付毒品及收取金錢之販賣
      毒品構成要件行為之一部，雖未決定販毒之數量、金錢，
      然其既已參與販賣毒品之構成要件行為，核其所為應已屬
      販賣毒品之犯行，而非單純之運送毒品或幫助販賣毒品。
      從而，被告乙○○共同販賣第二級毒品之犯行，已臻明確
      ，堪以認定。
二、論罪：核被告乙○○係犯毒品危害防治條例第4條第2項之販
    賣第二級毒品罪。被告乙○○共同販賣前後所持有第二級毒
    品之低度行為，為其共同販賣之高度行為所吸收，不另論罪
    。被告乙○○就前揭販賣毒品犯行，與甲○○、李信昌間，
    有犯意聯絡及行為分擔，均為共同正犯。公訴意旨雖認被告
    乙○○所為，係毒品危害防治條例第4條第2項之運輸毒品罪
    嫌，惟被告乙○○所為已參與販賣毒品之構成要件行為，而
    應構成販賣毒品之共同正犯，從而，公訴意旨就被告乙○○
    所為犯行之罪名認定，容有未洽，惟其基本事實則屬同一，
    應由本院變更起訴法條。
三、科刑：原判決以被告罪證明確，因予論罪科刑，固非無見。
    惟查：(一)按刑法第59條酌量減輕其刑，必須犯罪有特殊原因
    ，在客觀上足以引起一般同情，認即予宣告法定最低度刑期
    仍嫌過重者，始有其適用。本件依原判決所載被告乙○○有
    上開共同販賣第二級毒品予他人之事實，而其犯罪情狀，並
    無任何特殊之原因，或環境有值得憫恕之處，且被告犯後又
    否認犯行，自無於客觀上足以引起一般之同情，認為即予宣
    告法定刑最低刑尤嫌過重之情形，原判決以被告於案發之際
    ，僅20餘歲，涉世未深，因無家可歸，經另案被告李信昌提
    供食宿且供應毒品而同意參與李信昌販毒行為之一部，其實
    際所得甚微，引用刑法第59條為酌予減輕其刑論據，適用法
    則，尚有未合（最高法院92年台上3020號判決參照）。(二)共
    同正犯之犯罪所得，因係合併計算，為避免執行時發生重複
    沒收之情形，故各共同正犯之間係採連帶沒收主義，於裁判
    時僅諭知連帶沒收，不得就全體共同正犯之總所得，對各該
    共同正犯分別重複諭知沒收。本件原判決就共同被告甲○○
    、乙○○共同販賣第二級毒品之犯罪所得並未採連帶沒收主
    義，而分別對之重複為沒收及以財產抵償之諭知，自有適用
    法則不當之違誤。至被告上訴意旨，否認犯行，固無理由，
    然原判決既有可議，自應由本院將原判決關於被告販賣第二
    級毒品部分撤銷改判。爰審酌被告犯罪動機、手段、參與販
    毒之情節、所得甚微、影響社會治安暨善良風俗之程度、被
    告於犯案之際之年齡、智識、品行、犯罪後於警詢及偵查中
    坦承犯行，惟於法院審理時否認犯行之態度等一切情狀，量
    處如主文第2項所示之刑。至本件雖係被告提起上訴，然原
    判決適用法則既有上開可議，依法即無被告不利益變更禁止
    原則適用（刑事訴訟法第370條但書參照），本院自得對被
    告量處更重於原審之刑度。
四、沒收：按供販賣毒品所用之物，應依毒品危害防制條例第19
    條第1項規定沒收，固為刑法之特別規定，採義務沒收主義
    ，但上開法條既無「不問屬於犯人與否，沒收之」之規定，
    仍應以該物品屬於犯人所有者為限，始應予以沒收（最高法
    院95年度台上字第104、305號判決參照）。而毒品危害防制
    條例第19條第1項規定所稱「追徵其價額」者，必限於所沒
    收之物，為金錢以外其他財物而無法沒收時，始應追徵其價
    額，使其繳納與原物相當價額。如所得財物為金錢而無法沒
    收時，應以其財產抵償之，而不發生追徵價額問題（最高法
    院93年度台上字第1218、2670、2743號判決參照）。且共同
    正犯應就全部犯罪結果負其責任，是其犯罪所得之財物如為
    現金者，應合併計算，且於全部或一部不能沒收時以其財產
    抵償之，惟為避免執行時發生重複沒收、抵償之情形，各共
    同正犯之間係採連帶沒收主義，於裁判時應諭知被告共同犯
    罪所得之財物應與其他共同正犯連帶沒收之，不得就全體共
    同正犯之總所得，對各共同正犯分別重複諭知沒收（最高法
    院97年度臺上697號判決參照）。查本件被告乙○○與共同
    被告甲○○、另案共同被告李信昌共同販賣第二級毒品所得
    之財物5,000元，是共犯所得，應合併計算，爰依同條例第
    19條第1項規定與共犯甲○○、李信昌宣告連帶沒收之，如
    全部或一部不能沒收時，以其財產連帶抵償之。而被告甲○○、乙○○所有且持以聯絡之0000000000號、0000000000號
    之行動電話，均屬供被告甲○○、乙○○2人與另案共同被
    告李信昌共犯毒品危害防制條例第4條所用之財物，應依同
    條例第19條第1項之規定宣告沒收，而未扣案之0000000000
    號之行動電話如全部或一部不能沒收時，應追徵其價額。
據上論結，應依刑事訴訟法第369條第1項前段、第364條、第299
條第1項前段，毒品危害防制條例第4條第2項、第19條第1項，刑
法第11條前段、第28條，判決如主文。
本案經檢察官邱克斌到庭執行職務。
中    華    民    國    97    年    12    月    11    日
                  刑事第二庭    審判長法  官  葉居正
                                      法  官  郭千黛
                                      法  官  洪碧雀
以上正本證明與原本無異。
如不服本判決應於收受送達後10日內向本院提出上訴書狀，其未
敘述上訴理由者，並得於提起上訴後10日內向本院補提理由書（
均須按他造當事人之人數附繕本）「切勿逕送上級法院」。
                                      書記官  魏芝雯
中    華    民    國    97    年    12    月    12    日
附錄論罪科刑法條：
毒品危害防制條例第4條第2項
製造、運輸、販賣第二級毒品者，處無期徒刑或7年以上有期徒
刑，得併科新臺幣7百萬元以下罰金。


司法院資訊處製作；財團法人民間司法改革基金會備份。
